【裁判字號】    94,訴,596
【裁判日期】    950510
【裁判案由】    違反臺灣地區與大陸地區人民關係條例等
【裁判全文】
臺灣臺南地方法院刑事判決
聲  請  人  臺灣台南地方法院檢察署檢察官
被      告  甲○○
                      之九
            戊○○
上  一  人
指定辯護人  郭常錚律師
上列被告等因違反臺灣地區與大陸地區人民關係條例等案件，經
檢察官提起公訴（九十三年度偵字第四六六０號、第七二七三號
），本院判決如下：
    主  文
甲○○共同違反不得使大陸地區人民非法進入台灣地區規定，處
有期徒刑陸月，如易科罰金，以佰元折算壹日，緩刑貳年。
戊○○共同連續違反不得使大陸地區人民非法進入台灣地區規定
，處有期徒刑捌月。
    事  實
一、戊○○與姓名年籍均不詳之綽號「阿芳」之成年大陸地區女
    子，共同基於使大陸地區女子非法入境台灣工作之概括犯意
    聯絡，以「假結婚」之方式，使大陸地區女子入境台灣，戊○○每辦理一對「假結婚」可從大陸女方獲得報酬新台幣（
    下同）一萬五千元，充當假結婚人頭者，則可免費受招待至
    大陸地區旅遊外加三萬元之報酬。戊○○遂於台灣地區尋妥
    未婚之友人甲○○、丙○○二人分別擔任假結婚人頭而互有
    犯意聯絡，並於民國九十二年七月十九日，共同前往大陸地
    區福建省，丙○○、甲○○旋即分別與亦無結婚真意、僅欲
    辦理「假結婚」以配偶名義來臺、而互有行使明知為不實之
    事項而使公務員登載於職務上所掌公文書犯意聯絡之大陸女
    子乙○○（通緝中）及丁○○（已回大陸地區），先後於同
    年八月六日、同年月十五日在福州巿辦理假結婚登記手續，
    再向福州市公證處辦理公證取得結婚證明書後，甲○○、丙○○二人即先行返台。而渠等二人明知並無結婚之事實，竟
    在戊○○之幫助下，仍持上開大陸地區福建省福州巿公證處
    出具之結婚證明書送請財團法人海峽交流基金會驗證後，再
    持上開驗證書及結婚證明書等文件，分別於同年八月二十九
    日、九月五日前往台南巿南區（丙○○）、北區戶政事務所
    （甲○○），申請辦理結婚登記，使各該戶政事務所內僅有
    形式審查權之承辦公務員，分別將丙○○與乙○○、甲○○
    與丁○○各於上開日期結婚等不實之事項，記載於其職務上
    所執掌之戶籍登記簿冊公文書，並據以核發戶籍謄本，均足
    生損害於各該戶政機關對於結婚戶籍登記管理之正確性；嗣
    甲○○、丙○○等二人於辦妥上開事項後，即分別填具「大
    陸地區人民進入臺灣地區保證書」及「大陸地區人民進入臺
    灣地區旅行證申請書」等文件，持向內政部警政署入出境管
    理局（下簡稱境管局）以配偶來台「探親」或「團聚」名義
    為由，申請大陸地區女子乙○○、丁○○入境而行使之，均
    足生損害於境管局對於大陸地區人民進入臺灣地區旅行證審
    核管理之正確性；經境管局承辦人員審核後，未察而據以核
    發該二名大陸地區女子進入臺灣地區之旅行證，乙○○、丁○○二人分別於接獲丙○○、甲○○所寄往大陸地區之上開
    旅行證後，丁○○乃於九十二年十一月廿一日搭機入境來台
    ，暫與甲○○同住；乙○○則於九十三年一月廿日搭機入境
    來台，隨即不知去向。嗣後因丙○○於九十三年二月六日向
    台南巿警察局第六分局自首其犯行，經警循線查悉上情。
二、案經台南巿警察局報請臺灣臺南地方法院檢察署檢察官偵查
    起訴。
    理  由
一、訊據被告甲○○、戊○○對於上揭犯罪事實均坦承不諱，核
    與同案被告丙○○於警局自首時及本院審理時之供述情節相
    符（偵查卷第十九頁至第廿頁、本院卷第一宗第四十頁至第
    四一頁、第一一五頁至第一一七頁、第三宗第四三頁、第五
    九頁至第六○頁、警卷第十二頁至第十三頁），並有丙○○
    與甲○○之入出境查詢報表、乙○○與丁○○入出境查詢報
    表及入出國日期證明書、中華人民共和國福建省福州市公證
    處結婚公證書、財團法人海峽交流基金會證明書、丁○○之
    入出境管理局旅客證件留存收據及台南市南區、北區戶政事
    務所戶籍謄本、台南市警察局第六分局訪視報告一份附卷可
    稽（警卷第廿五頁至第四二頁、本院卷第一宗第六九頁至第
    七一頁、第二宗第七八頁至第七九頁），徵之被告乙○○入
    境後即失聯而始終無法傳喚到庭，足見被告等二人上開自白
    與事實相符，應可採信。被告丁○○雖辯稱伊係真結婚云云
    ，然其亦陳稱其申請來台之真正目的係為參觀遊玩云云，而
    據被告甲○○所供：渠與丁○○二人回來之後並無宴客等情
    ，足見渠等二人初始並無結婚之真意至明，故本件事證明確
    ，被告等二人之犯行應可認定。
二、其次，台灣地區與大陸地區人民關係條例第七十九條雖於九
    十二年十月二十九日經總統以華總一義字第○九二○○一九
    九七七○號令修正公布，於九十二年十二月三十一日施行。
    惟被告戊○○係基於概括犯意，於九十二年七月十九日前往
    大陸地區福建省辦理上開假結婚事項，而連續於九十二年十
    一月廿一日（丁○○部分）及九十三年一月廿日（乙○○部
    分），使大陸地區女子非法進入台灣地區，是其行為終了既
    在該條例修正公布施行後，自應適用變更後之法律論罪科刑
    ，無行為後法律變更可言，即不發生新舊法比較適用之問題
    ，合先敘明。至被告甲○○部分於行為（即九十二年十一月
    廿一日）後，臺灣地區與大陸地區人民關係條例已於上開時
    日修正公布實施，其中關於使大陸地區人民非法進入臺灣地
    區之處罰規定即修正後該條例第七十九條第一項之規定，違
    反同條例第十五條第一款「不得使大陸地區人民非法進入臺
    灣地區之規定者」，其法定刑已由修正前之「五年以下有期
    徒刑、拘役或科或併科新臺幣50萬元以下罰金」，提高為「
    一年以上七年以下有期徒刑，得併科新臺幣一百萬元以下罰
    金」，比較新舊法之結果，以修正前之舊法有利於被告甲○○，依刑法第二條第一項但書之規定，自應適用修正前臺灣
    地區與大陸地區人民關係條例處罰。
三、另按台灣地區與大陸地區人民關係條例第七十九條第一項處
    罰違反同條例第十五條第一款所規定之使大陸地區人民非法
    進入台灣地區罪，凡非經合法手續進入者，均包括之，自不
    以偷渡進入者為限（最高法院九十年度台上字第三一八○號
    判決意旨參照）。本件被告等使大陸地區人民以假結婚之方
    式進入台灣地區，入境方式及手續形式上雖均合法，惟實質
    上形同以非法手段使大陸地區人民進入台灣地區，與前揭使
    大陸地區人民非法進入台灣地區規定相符，即該當本罪。故
    核被告戊○○所為係違反修正後台灣地區與大陸地區人民關
    係條例第十五條第一款之規定，應依修正後同條例第七十九
    條第一項規定論處，及觸犯刑法第二百十六條、第二百十四
    條之行使使公務員登載不實文書罪。公訴人原認被告戊○○
    係違反同條例第十五條第一項第五款之規定，而應依同條例
    第八十三年第二項之意圖營利居間介紹他人使大陸地區人民
    非法進入台灣地區罪，嗣於本院審理時變更法條為係意圖營
    利而違反同條例第十五條第一款之規定，應依同條例第七十
    九條第二項規定論處，惟稽之被告戊○○所為僅只二件，且
    係基於朋友之誼而於同一時期為之，每仲介一人，大陸女子
    「阿芳」之人固給予一萬五千元之報酬，惟被告戊○○必須
    負擔簽證及各種手續費用，業據被告戊○○陳明在卷（本院
    審理筆錄第三頁），顯無多大利潤，尚與意圖營利而遍尋未
    婚人士充當人頭之情形炯異，自難等同視之，又其帶同人頭
    一起前往大陸地區辦理上開手續，足見亦與單純之介紹居間
    有別，故公訴人之論據尚有未洽，惟其起訴之社會基本事實
    仍屬相同，起訴法條應予變更。又按戶籍登記簿及臺灣地區
    旅行證等文件，分別為戶政機關及警察機關之公務員職務上
    所掌之公文書，該管公務員對於戶籍登記申請及臺灣地區旅
    行證申請事項並無實質審查之權，而被告甲○○、丙○○等
    各與上開大陸地區女子無結婚之真意，竟持上開結婚公證書
    、證明書等文件申辦結婚登記，使該管公務員將此不實事項
    登載於戶籍登記簿，並持據上開記載不實之戶籍登記簿所制
    作之戶籍謄本，向警察機關辦理臺灣地區旅行證，使該管公
    務員將此不實事項登載於戶籍登記簿及臺灣地區旅行證，且
    持以行使。核被告甲○○所為，係違反修正前台灣地區與大
    陸地區人民關係條例第十五條第一款之規定，應依同條例修
    正前第七十九條第一項規定論處，及刑法第二百十六條、第
    二百十四條之行使使公務員登載不實文書罪；上開被告等人
    所為明知為不實之事項而使公務員登載於職務上所掌公文書
    之低度行為，應為行使該項文書之高度行為所吸收，均不另
    論罪。被告戊○○、甲○○、同案被告丙○○與「阿芳」大
    陸女子間就上開以違反臺灣地區與大陸地區人人民關係條例
    之犯行間，互有犯意之聯絡及行為之分擔，均為共同正犯；
    渠等四人上開行使明知為不實之事項而使公務員登載於職務
    上所掌公文書犯行，彼此間及甲○○與丁○○、丙○○與乙○○等人間，均互有犯意之聯絡及行為之分擔，亦均屬共同
    正犯。又被告戊○○先後二次使大陸地區人民非法進入台灣
    地區，及被告二人行使使公務員登載不實文書之犯行，均時
    間緊接，各觸犯構成要件相同之罪名，顯均係基於概括犯意
    反覆為之，為連續犯，均應依刑法第五十六條之規定以一罪
    論，並各加重其刑。被告等二人所犯上開二罪間，有方法結
    果之牽連犯關係，應從一重各依修正前或修正後之台灣地區
    與大陸地區人民關係條例第七十九條第一項之使大陸地區人
    民非法進入台灣地區罪處斷。另觀之境管局核發予丁○○之
    旅行證附記欄上並未蓋有「面談」之字樣，是境管局於本件
    行為當時對於大陸地區人民申請入境時，應僅係完全作形式
    之調查，一經申請人提出申請文件即予准許，而非為實質之
    審查至明。是被告等此部分行為自該當刑法第二百十四條之
    使公務員登載不實事項於公文書罪之構成要件，附此敘明。
    又被告戊○○之上開行為固值非難，然其僅使二名大陸女子
    非法進入台灣地區，而其中一名（即丁○○與甲○○二人弄
    假成真）後來並因而成就一段姻緣，犯罪危害並非鉅大，此
    與一般擾亂社會秩序之人頭集團持續大量引入之情形迥異，
    嗣因修法而加重刑責，其行為跨越新法時期致應適用新法論
    處，其情狀堪予憫恕，倘處以法定本刑之最低刑度有期徒刑
    一年，猶嫌過重，爰依刑法第五十九條規定減輕其刑並先加
    後減之。爰審酌被告甲○○之素行尚佳，被告戊○○於緩刑
    期間，為圖小利再犯本罪而使大陸地區人民非法進入台灣地
    區，影響政府對入出境管理之正確性，以假結婚及不實之資
    料提出申請為犯罪手段，及犯後態度良好坦承犯行等一切情
    狀，分別量處如主文所示之刑，並就被告甲○○部分諭知易
    科罰金之折算標準，以資懲儆。末查，被告甲○○前未曾受
    有期徒刑以上刑之宣告，有台灣台南地方法院檢察署刑案資
    料查註紀錄表及台灣高等法院被告前案紀錄表可按，其因一
    時失慮，致罹刑典，經此偵審程序及刑之宣告，應知警惕，
    諒無再犯之虞，且其與同案被告丁○○亦因此而成就一段姻
    緣，業據被告甲○○及丁○○分別陳述明確，且經本院函查
    設籍轄區之派出所查明同案被告丁○○自入境至期滿出境，
    均係住於上開甲○○之住處等情明確，有台南巿警察局第六
    分局九十四年十二月二日以南巿警六偵字第09446311370號
    函檢送之自九十二年十一月迄今之家戶訪問紀錄在卷可參（
    本院卷第二宗第七八頁至八十頁），足見上情非虛，是本院
    認前開所宣告之刑，以暫不執行為適當，並宣告被告甲○○
    緩刑二年，以啟自新。
據上論斷，應依刑事訴訟法第二百九十九條第一項前段、第三百
條、修正前臺灣地區與大陸地區人民關係條例第七十九條第一項
、現行臺灣地區與大陸地區人民關係條例第十五條第一款、第七
十九條第一項，刑法第十一條前段、第二條第一項、第廿八條、
第五十六條、第二百十六條、第二百十四條、第五十五條、第五
十九條、第七十四條第一款、第四十一條第一項前段、罰金罰鍰
提高標準條例第二條前段，判決如主文。
本案經檢察官己○○到庭執行職務。
中    華    民    國    95    年    5    月     10   日
                  刑事第一庭    審判長法  官  沈揚仁
                                      法  官  洪榮家
                                      法  官  張婷妮
以上正本證明與原本無異。
如不服本判決，應於判決送達後10日內，向本院提出上訴狀。
                                      書記官  汪姿秀
中    華    民    國    95    年    5    月    10    日
附錄論罪科刑條文：
現行臺灣地區與大陸地區人民關係條例第15條：
  下列行為不得為之：
    一、使大陸地區人民非法進入臺灣地區。
    二、明知臺灣地區人民未經許可，而招攬使之進入大陸地
        區。
    三、使大陸地區人民在臺灣地區從事未經許可或與許可目
        的不符之活動。
    四、僱用或留用大陸地區人民在臺灣地區從事未經許可或
        與許可範圍不符之工作。
    五、居間介紹他人為前款之行為。
現行臺灣地區與大陸地區人民關係條例第79條：
  違反第十五條第一款規定者，處一年以上七年以下有期徒刑，
  得併科新臺幣一百萬元以下罰金。
  意圖營利而犯前項之罪者，處三年以上十年以下有期徒刑，得
  併科新臺幣五百萬元以下罰金。
  前二項之首謀者，處五年以上有期徒刑，得併科新臺幣一千萬
  元以下罰金。
修正前臺灣地區與大陸地區人民關係條例第79條：
  違反第十五條第一款規定者，處五年以下有期徒刑、拘役或科
  或併科新台幣五十萬元以下罰金。
  以犯前項之罪為常業者，處一年以上七年以下有期徒刑，得併
  科新台幣一百萬元以下罰金。
  第一項之未遂犯罰之。
刑法第214條：
  明知為不實之事項，而使公務員登載於職務上所掌之公文書，
  足以生損害於公眾或他人者，處3年以下有期徒刑、拘役或500
  元以下罰金。
刑法第216條：
  行使第 210 條至第 215 條之文書者，依偽造、變造文書或登
  載不實事項或使登載不實事項之規定處斷。


司法院資訊處製作；財團法人民間司法改革基金會備份。
